最高法院民事判決                              八十八年度台上字第二七五○號
    上 訴 人  乙○○
    被上訴人  甲○○
右當事人間請求履行契約事件，上訴人對於中華民國八十七年十一月四日台灣高等法
院花蓮分院第二審判決（八十七年度上字第七○號），提起上訴，本院判決如左：
    主  文
原判決廢棄，發回台灣高等法院花蓮分院。
    理  由
本件被上訴人主張：訴外人李孟霞前向伊借款新台幣（下同）六百萬元，訴外人黃天
靜前向伊借款及積欠貨款五百萬元，因無力清償，均將渠等參加訴外人王明章之活會
所應得之會款讓與伊。嗣後因王明章之互助會宣告倒會，活會會員於民國八十四年六
月二十七日達成協議，推舉訴外人林賜濱、黃貴雀、王廷棟及上訴人組成管理委員會
，將死會會員簽發予活會會員之票據收取，存入華南商業銀行花蓮分行（下稱華南銀
行）上訴人名義之000－00000000－0號戶頭統一保管，俟每月清償狀況
再依活會會員之比例平均分配。李孟霞、黃天靜之債權已轉讓予伊，前開協議清償之
分配款，該二人部分亦由伊領取十期，詎至第十一期及第十二期，伊應得之分配款本
為一百萬元，但上訴人僅交付十三萬元，就其餘八十七萬元及其中五十萬元自八十五
年十一月十五日起、其中三十七萬元自八十五年十二月十五日起之存款利息，則拒絕
給付等情，爰求為命上訴人如數給付之判決。
上訴人則以：被上訴人所稱對李孟霞、黃天靜本有債權一事不實在，李孟霞、黃天靜
不得將渠等對王明章之債權讓與被上訴人。被上訴人並未受讓李孟霞、黃天靜可分配
之債權。參與訂定系爭協議書之活會會員均為債權人，伊則係須依該協議內容履行分
配款項之債務人，縱然被上訴人與李孟霞、黃天靜間之債權讓與為有效，伊亦得依民
法第二百九十九條第二項規定，主張將伊對李孟霞之一百五十萬元債權、對黃天靜之
三十七萬元債權，與被上訴人之本件債權抵銷等語，資為抗辯。
原審維持第一審所為上訴人敗訴之判決，駁回其上訴，係以：被上訴人就其所主張之
事實，有上訴人提出之協議書為證，上訴人除否認李孟霞、黃天靜有將對王明章之債
權轉讓予被上訴人外，對其餘並不爭執。經查李孟霞、黃天靜對系爭互助會分配款之
債權已讓與被上訴人之事實，已分據李孟霞、黃天靜於另案即台灣花蓮地方法院八十
六年度訴字第一七二號民事事件中陳述綦詳。衡情，被上訴人苟無受讓債權，何以原
債權人（其他活會會員）、債務人王明章、前述互助會管理委員（包含上訴人）均未
提出異議﹖顯見被上訴人所稱有自李孟霞、黃天靜受讓前述債權一事為真實。上訴人
雖又辯稱伊係前述會款分配之債務人，對於李孟霞、黃天靜之債權讓與，得依民法第
二百九十九條規定對抗被上訴人，主張抵銷云云，惟查上訴人固為執行系爭協議書內
容之義務人，但其並未承擔王明章之債務，尚非系爭會款債務之債務人，自不得對該
會款之債權人主張抵銷，上訴人此部分抗辯，不可採取。綜上所述，前開帳戶中之八
十七萬元分配款及其利息，被上訴人已因債權讓與而取得受分配之權利，上訴人應依
協議書之內容協同領取前述款項及利息，被上訴人之請求為有理由，應予准許等詞，
為其判斷之基礎。
查原審雖認被上訴人所請求之八十七萬元及其利息，均為有理由，惟未說明其認定該
等金額之依據，其理由尚有不備。次查上訴人曾抗辯：八十四年六月二十七日簽立協
議書時，李孟霞及被上訴人均在場，但渠等未告訴在場之人活會可分配款項已讓與被
上訴人，證人即保管委員林賜濱於另案即原法院八十六年度上字第九二號民事事件審
理時亦證述此項事實；且林賜濱等四人收到李孟霞之支票二十張，設若李孟霞可分配
之款項業已讓與被上訴人，則協議書反面之收據為何不記載為被上訴人名義等語，並
提出協議書一紙為證，及聲請調閱上開民事案卷（見一審卷第三一頁正反面、第三四
頁反面，原審卷第十九頁反面、第二○頁、第二四頁、第三九頁反面、第四○頁），
此攸關被上訴人是否已受讓上述債權而得為本件請求，原審未詳予調查審認，據以前
揭理由為上訴人不利之判決，亦欠允洽。上訴論旨，指摘原判決不當，聲明廢棄，非
無理由。
據上論結，本件上訴為有理由，依民事訴訟法第四百七十七條第一項、第四百七十八
條第一項，判決如主文。
中      華      民      國    八十八    年     十一     月      五      日
                              最高法院民事第一庭
                                  審判長法官  李  錦  豐
                                        法官  楊  鼎  章
                                        法官  李  慧  兒
                                        法官  王  茂  修
                                        法官  蘇  茂  秋
      右正本證明與原本無異
                                              書  記  官
中      華      民      國    八十八    年     十二     月      一      日
